【裁判字號】    91,訴,2422
【裁判日期】    920813
【裁判案由】    商標異議
【裁判全文】
臺北高等行政法院判決                            九十一年度訴字第二四二二號
                              .
    原      告  晉嘉有限公司
    代  表  人  甲○○董事長.
    訴訟代理人  丙○○
    被      告  經濟部智慧財產局
    代  表  人  蔡練生（局長）
    訴訟代理人  戊○○
    參  加  人  電城股份有限公司
    代  表  人  乙○董事長）.
    訴訟代理人  丁○○
右當事人間因商標異議事件，原告不服經濟部中華民國九十一年五月二日經訴字第○
九一○六一○九○六○號訴願決定，提起行政訴訟，本院判決如左：
    主  文
原告之訴駁回。
訴訟費用由原告負擔。
    事  實
一、事實概要：原告於民國（下同）八十九年四月十四日以「泰瑞銀熊TIRA S.BEAR
    」商標，作為其註冊第九三八七二一號「銀熊SILVER BEAR及圖」商標之聯合商
    標，指定使用於商標法施行細則第四十九條所定商品及服務分類表第十一類之電
    壺、電碗、電火鍋、電油炸鍋及電咖啡壺等商品，向被告申請註冊，經被告准列
    為審定第九六三一四○號聯合商標（下稱系爭聯合商標，圖樣如附圖一所示），
    嗣參加人以該審定聯合商標有違商標法第三十六條、第三十七條第七款及第十二
    款規定，檢具註冊第八七八四○六號「ＴＥＲΛ」商標（下稱據以異議商標，圖
    樣如附圖二所示），對之提起異議。經被告審查，於九十一年一月三十日以中台
    異字第九○一六六四號商標異議審定書為異議成立，系爭聯合商標審定應予撤銷
    之處分。原告不服，提起訴願，遭決定駁回，遂提起行政訴訟。本院因認本件撤
    銷訴訟之結果，參加人之權利或法律上利益將受損害，爰依職權裁定命獨立參加
    被告之訴訟。
二、兩造聲明：
    (一)原告聲明：訴願決定及原處分均撤銷，訴訟費用由被告負擔。
    (二)被告聲明：如主文所示。
三、兩造之爭點：系爭聯合商標是否有違異議審定時商標法第三十七條第十二款之規
    定，而應撤銷其審定？
    (一)原告主張：
      1.按原決定機關駁回本案之訴願，其理由不只是違反商標審查基準，同時亦違
        反前行政法院七十二年度判字第一三九五號判決之規定，查該判決謂「按商
        標近似與否應就一般消費者對於該商標如何反應及解釋，能否引起混同誤認
        之虞以為斷，故判斷商標是否近似，應總括商標全體，就其外觀名稱、觀念
        加以觀察，至商標中之一部分特易引起一般人之注意，因該一部分之存在而
        發生或增加商標之識別功能者，雖亦須就該一定部分（或主要部分）加以比
        對觀察，然此係為得全體觀察之正確結果之一種方法，並非某一定部分相同
        或近似，該商標即屬近似商標。」因此被告所為之處分及原決定機關所為之
        決定有重新審理之必要。
      2.商標之審查或近似審查，應就商標整體審查不應割裂審查，今被告及原決定
        機關以割裂方式審理系爭案，此種審查方式不只是一種不負責任之做法，且
        對原告不公平，請鈞院明查之。
      3.又查，參加人以系爭「泰瑞銀熊TIRA S. BEAR」聯合商標有違商標法第三十
        六條及同法第三十七條第七款及第十二款之規定，而認為不應予以註冊，然
        查，商標法第三十六條規定「二人以上於同一商品或類似商品以相同或近似
        之商標，各別申請註冊時，應准最先申請者註冊；其在同日申請而不能辨別
        先後者，由各申請人協議讓歸一人專用；不能達成協議時，以抽籤方式決定
        之。」另第三十七條第七款規定為「相同或近似於他人著名之商標或標章，
        有致公眾混淆誤認之虞者。但申請人係由商標或標章之所有人或授權人之同
        意申請註冊者，不在此限。」第十二款規定為「相同或近似於他人同一商品
        或類似商品之註冊商標者」，不得申請註冊，然細觀第三十六條及第三十七
        條第七款及第十二款規定，其皆有所謂「相同或近似」等字，然系爭案與引
        證案並不相同，故排除相同情況，所剩者即為「近似」，所謂「近似」，雖
        商標法施行細則第十五條第一項有定義，即以具有普通知識經驗之一般商品
        購買人於購買時施以普通所用之注意，有無混同誤認之虞判斷之。然此項係
        為抽象之定義，往往因人而有不同解讀，同時亦造成不同之認定，使不少人
        之權益因此而受損。因此「近似」兩字，其認定對系爭案有莫大之影響，對
        此，請鈞院以客觀、公平、公正之立場審理本案。
      4.末查，原告對原處分及原決定機關認定系爭案「泰瑞銀熊TIRA S. BEAR」與
        引證案「ＴＥＲΛ」構成近似，其理由過於牽強，且違反了商標審查基準，
        理由主要在於：
        (1)據以異議案之商標圖樣「ＴＥＲΛ」其音譯非「泰瑞銀熊」，怎會構成近
          似？
        (2)系爭案與據以異議案之商標圖樣不相同且不近似：查，系爭案之商標圖樣
          為「泰瑞銀熊TIRA S.BEAR」，該圖主要係由中文「泰瑞銀熊」及英文「
          TIRA S.BEAR」所組合而成，反觀據以異議案之商標圖樣為「ＴＥＲΛ」
          ，該圖樣係由英文「ＴＥＲ」及「Λ」圖組合而成，因此，系爭案與據以
          異議案商標圖樣不相同。又系爭案與據以異議案不只是中文組合不同而且
          英文組合亦不同，系爭案商標圖樣之主要部分在中文「銀熊」、及英文「
          TIRA」，反觀據以異議案其商標圖樣係由一無意義之英文字「ＴＥＲ」及
          「Λ」圖，其主要部分在於「Λ」圖，因此系爭案與據以異議案之商標圖
          樣有明顯之區別，無混淆之虞，因此不構成近似。
        (3)系爭案與據以異議案之商標組合不同：查系爭案之商標圖樣係由中文「泰
          瑞銀熊」及英文「TIRA S.BEAR」所組合而成，而據以異議案則係由英文
          「ＴＥＲ」及「Λ」圖所組合而成，兩商標不只是中文字數排列及組合以
          及意義不同，而且英文於審查上有草率之嫌，為了解原告言之有理，而非
          任意指摘，茲舉類同此案之行政院七十一年判字第九十三號參照，按該判
          決亦認為「維陽WINSUN」與「WINSTON」組合不同，連該兩商標其組合都
          不同而認不構成近似，則系爭案與據以異議案真有構成近似嗎？由上判決
          可知，系爭案之商標與據以異議案之商標其組合不同，自應不構成近似。
        (4)被告違反了行政自我約束力：查系爭案商標，係由原告所創設，並經審定
          核准審定公告在案，參加人檢具註冊第八七八四○六號「ＴＥＲΛ」商標
          ，主張系爭案有違商標法第三十六條第七款及第十二款之規定，其據以異
          議之商標與系爭案之商標並不相同或近似，當然若相同則原告無話可說，
          今被告先核准系爭案，後又撤銷系爭案，此前後不一之處分，不只是對原
          告不公平，而且亦顯示被告之草率以及違反了行政自我約束。
      5.綜上理由可明確看出經濟部並未詳細審究據以異議案之適法性，反而抄襲被
        告之理由而做為駁回之依據，此不但凸顯出經濟部訴願委員會不負責之態度
        ，亦顯現其草率之一面，不但難叫原告折服，且叫原告憤恨，相信本案在貴
        院必當本於法、依於理、合乎情，審理本案。另原告於訴願所述理由，亦之
        作為行政訴訟之理由，敬請鈞院一併審查，判決將訴願決定及原處分撤銷，
        以保障原告合法權益。
    (二)被告主張：
      按商標圖樣相同或近似於他人同一商品或類似商品之註冊商標者，不得申請註
      冊，為商標法第三十七條第十二款所明定。而商標圖樣之近似，以具有普通知
      識經驗之購買人，於購買時施以普通所用之注意，有無混同誤認之虞判斷之，
      復為商標法施行細則第十五條第一項所明定。又商標在外觀、觀念或讀音方面
      有一近似者，即為近似之商標。查本件系爭審定第九六三一四○號「泰瑞銀熊
      TIRA S.BEAR」商標圖樣係由中文「泰瑞銀熊」及外文「TIRA」、「S.BEAR」
      上下並列所構成，其中中文「泰瑞」及外文「TIRA」分別以較大醒目之字體呈
      現，自為其圖樣據以辨識較引人注意之部分，與參加人據以異議之註冊第八七
      八四○六號「ＴＥＲΛ」商標相較，二者外文均有相同之字母「Ｔ」、「Ｒ」
      ，且字尾字母「Ａ」之書寫方式亦均為與一般社會通念通常設計書寫之方式「
      Λ」相仿，僅中間字母「Ｉ」、「Ｅ」單一字母些微不同，於異時異地隔離觀
      察，難謂無使商品購買人產生混同誤認之虞，應屬構成近似之商標。復均指定
      使用於電壺、電碗、電火鍋、電油炸鍋、電咖啡壺、泡茶專用之自動給水茶具
      機、自動控制中藥煎熬器、電湯匙等同一或類似商品，自有前揭法條規定之適
      用。又本件既應依商標法第三十七條第十二款之規定撤銷其審定，其是否另有
      違同法第三十六條及第三十七條第七款之規定，即毋庸論究，併予敘明。綜上
      論述，被告原處分，洵無違誤，敬請駁回原告之訴。
    (三)參加人主張：
      據以異議商標圖樣最後一個字之設計圖是一個「Λ」字，市場上所有參考書美
      工設計圖都可證明那樣的形狀就是「Ａ」字，系爭聯合商標圖樣中之「ＴＥＲ
      Ａ」，與據以異議商標圖樣，只差一個英文字母，難謂不會造成混淆。其餘主
      張引用被告之答辯。
    理  由
一、按商標圖樣「相同或近似於他人同一商品或類似商品之註冊商標者」，不得申請
    註冊，為本案異議審定時商標法第三十七條第十二款所明定。而衡酌兩商標是否
    近似，應以具有普通知識經驗之購買人，於購買時施以普通所用之注意，有無混
    同誤認之虞判斷之。又所謂類似商品，應依一般社會通念、市場交易情形，並參
    酌該商品之原材料、用途、功能、產製者、行銷管道及場所或買受人等各種相關
    因素判斷之。同法施行細則第十五條第一、二項亦定有明文。
二、本件原告於八十九年四月十四日以「泰瑞銀熊TIRA S.BEAR」商標（圖樣如附圖
    一所示），作為其註冊第九三八七二一號「銀熊SILVER BEAR及圖」商標之聯合
    商標，指定使用於商標法施行細則第四十九條所定商品及服務分類表第十一類之
    電壺、電碗、電火鍋、電油炸鍋及電咖啡壺等商品，向被告申請註冊，經被告准
    列為審定第九六三一四○號聯合商標，嗣參加人以該審定聯合商標有違商標法第
    三十六條、第三十七條第七款及第十二款規定，檢具註冊第八七八四○六號「Ｔ
    ＥＲΛ」商標（圖樣如附圖二所示），對之提起異議。案經被告審查，認系爭聯
    合商標與據以異議商標相較，二者均有相同之字母「Ｔ」「Ｒ」，且字尾字母「
    Ａ」與「Λ」相仿，僅中間字母「Ｉ」「Ｅ」不同，異時異地隔離觀察，難謂無
    使商品購買人產生混同誤認之虞，應屬近似商標，復均指定使用於電壺、電碗、
    電火鍋及電油炸鍋等同一或類似商品，故系爭聯合商標應有違商標法第三十七條
    第十二款規定等理由，乃為異議成立，系爭聯合商標審定應予撤銷之處分。原告
    不服，依序提起訴願、行政訴訟，兩造及參加人之主張，各如事實欄所載，其爭
    點厥為：系爭聯合商標是否有違異議審定時商標法第三十七條第十二款之規定，
    而應撤銷其審定？
三、經查，系爭聯合商標係由上置中文「泰瑞銀熊」及下置英文「TIRA S.BEAR」所
    聯合組成，而據以異議商標係由外文「TER」及類似「Ａ」圖樣之「Λ」圖形所
    組成；又系爭聯合商標圖樣，其中中文「泰瑞」及外文「TIRA」分別以較大醒目
    之字體呈現，自為其圖樣據以辨識較引人注意之部分，且上開中文「泰瑞」及外
    文「TIRA」部分，洽為其與正商標相異之處，故此部分為系爭聯合商標圖樣之主
    要部分，應堪認定；其與參加人據以異議之「ＴＥＲΛ」商標圖樣相較，二者外
    文均有相同之字母「Ｔ」、「Ｒ」，且字尾字母「Ａ」之書寫方式亦均為與一般
    社會通念通常設計書寫之方式「Λ」相仿，僅中間字母「Ｉ」、「Ｅ」單一字母
    些微不同，而中文「泰瑞」又為「TIRA」或「TERA」之英譯，於異時異地隔離觀
    察，難謂無使具有普通知識經驗之購買人產生混同誤認之虞，應屬近似商標；復
    均指定使用於電壺、電碗、電火鍋及電油炸鍋等同一或類似商品，故系爭聯合商
    標應有違首揭法條之規定。另原告所舉「維陽WINSUN」及「WINSTON」商標經改
    制前行政法院七十一年判字第九十三號判決認定二者非近似乙節，經核該案與本
    案案情不同，基於商標審查個案拘束原則，自不得比附援引執為本件應准註冊之
    論據。又系爭聯合商標既依商標法第三十七條第十二款規定撤銷其審定，其是否
    有違同法第三十六條及第三十七條第七款規定，即無庸審究，併予指明。綜上所
    述，本件原告起訴意旨，並非可採，被告所為異議成立，系爭聯合商標審定應予
    撤銷之處分，洵無違誤，訴願決定予以維持，亦無不合；原告訴請撤銷，為無理
    由，應予駁回。
據上論結，本件原告之訴為無理由，依行政訴訟法第九十八條第三項前段，判決如主
文。
中      華      民      國    九十二    年      八      月     十三     日
                           臺 北 高 等 行 政 法 院  第二庭
                                             審判長 法  官  徐瑞晃
                                                    法  官  吳慧娟
                                                    法  官  李得灶
右為正本係照原本作成。
如不服本判決，應於送達後二十日內向本院提出上訴狀並表明上訴理由，如於本判決
宣示後送達前提起上訴者，應於判決送達後二十日內補提上訴理由書（須按他造人數
附繕本）。
中      華      民      國    九十二    年      八      月     十九     日
                                                    書記官  陳清容


司法院資訊處製作；財團法人民間司法改革基金會備份。
